【裁判字號】    92,簡上,181
【裁判日期】    921212
【裁判案由】    損害賠償
【裁判全文】
臺灣臺北地方法院民事判決                        九十二年度簡上字第一八一號
    上  訴  人  行政院環境保護署
    法定代理人  丙○○
    訴訟代理人  高瑞錚律師
                陳在源律師
                張梅音律師
    被  上訴人  丁○○
                乙○○
    共      同
    訴訟代理人  甲○○
右當事人間請求損害賠償事件，上訴人對於中華民國九十一年十二月三十一日本院台
北簡易庭九十一年度北簡字第四九五八號第一審判決提起上訴，本院於九十二年十一
月二十六日言詞辯論終結，判決如下：
    主  文
上訴及假執行之聲請均駁回。
第二審訴訟費用由上訴人負擔。
    事  實
甲、上訴人方面：
一、聲明：
    求為判決（一）原判決廢棄；（二）被上訴人應給付上訴人新台幣（下同）八百
    七十二萬三千零六十三元及自起訴狀繕本送達翌日即民國九十一年四月三十日起
    至清償日止，按週年利率百分之五計算之利息；暨以供擔保為條件之假執行宣告
    。
二、陳述：除與原判決記載相同者，茲引用之外，補稱：
（一）系爭租約第六條約定：「甲方（即被上訴人）並保證乙方（即上訴人）得合法
      使用租賃物，且無第三人向乙方主張本租賃物之權利或妨礙乙方租賃權之行使
      。」，故被上訴人除了負有保持系爭房屋合於約定使用收益狀態之義務外，如
      系爭租賃房屋於租賃關係存續中，受有妨害，或有妨害之虞，致上訴人不能為
      圓滿之使用收益者，被上訴人亦負有除去其妨害或妨害虞慮之義務。兩造簽訂
      系爭租約時，被上訴人雖曾提出系爭租賃房屋之建物及基地所有權狀供上訴人
      查閱，惟據此僅能確認被上訴人是否為所有權人，而無從得悉系爭房屋上是否
      存有抵押權負擔，且被上訴人故不告知此一事實。且兩造既特別約定出租人負
      有保證義務，被上訴人即應如約履行，擔保系爭房屋於租賃期間內免於遭受抵
      押權人或任何第三人聲請拍賣致妨害上訴人合法使用房屋之權利，不因上訴人
      是否知悉租賃物設有抵押權而有異。
（二）法院除去租賃權之裁定，係消滅法律關係，屬於形成性質，無待當事人之意思
      表示，而使租賃關係終止。上訴人於八十九年八月十一日接獲台灣高雄地方法
      院八十八執字第四三三四○號除去租賃權之通知，對於系爭房屋之租賃權，自
      八十九年八月十一日收受除去租賃權之通知時，即已消滅。復觀嗣後拍賣系爭
      房屋之裁定附表附記欄第五點內所載：「編號五、七建號（即指系爭房屋）現
      由行政院環境保護署承租使用，．．．，該租賃關係業經本院以八九高貴民強
      八十八年度執字第四三三四○號函除去租賃關係」等語，亦顯見執行法院以裁
      定除去租賃權後，系爭租賃關係即不復存在，乃公告週知之事實。而最高法院
      七十四年台抗字第二二七號判例僅言及：「執行法院所為此種除去租賃關係之
      處分，性質上係強制執行方法之一種」，並未論及所謂除去租賃關係之處分究
      於何時發生除去租賃權之效力；況如其所謂除去租賃權之裁定，不於送達時發
      生效力，須待系爭房屋拍定之不確定條件成就後，始生除去租賃權之效力，則
      不啻認為執行法院所為除去租賃權之裁定，不生除去租賃權之效力。
（三）上訴人於八十九年八月間接獲執行法院前揭除去租賃權之通知，其租賃權即已
      遭除去，上訴人占用系爭房屋已失其合法權源，自此陷於『不法』使用租賃物
      之狀態，上訴人使用系爭租賃房屋，確實遭受妨害，被上訴人即已違反系爭租
      約第六條保證上訴人得合法使用租賃物之義務。況一般承租人接獲執行法院通
      知租賃權遭除去時，雖尚未收受法院強制遷離之通知或點交之命令，但隨時均
      有因拍定而遭受強制遷離之危險，且屆時並非即可覓得安置處所，故承租人於
      接獲除去租賃權裁定後，已無法安心使用租賃物，勢必開始另行覓屋，絕無坐
      待執行結果再決定是否搬遷之理。尤其本件上訴人身為中央政府機關，自矢奉
      法唯謹，接獲執行法院通知除去租賃權時，一方面思及一旦遭受強制遷離，工
      程浩大，曠日廢時，倉促為之，既有損公署形象，亦將嚴重影響民眾洽公，遂
      旋即開始籌畫搬遷事宜；另一方面為求慎重，多次催告出租人即被上訴人等出
      面清理債務，以排除租賃權遭妨礙之情事，惟被上訴人均未予置理。被上訴人
      行為已嚴重影響上訴人租賃權之安定狀態，違反系爭租約第六條約定出租人之
      保證義務。
（四）被上訴人因未能妥善處理與訴外人合作金庫銀行間之債務，致上訴人之租賃權
      遭執行法院裁定除去而不能合法且圓滿使用系爭租賃房屋，顯已違反租約第六
      條被上訴人所負，使上訴人合法使用租賃物，且無第三人向上訴人主張本租賃
      物之權利或妨礙上訴人租賃權行使之義務之出租人保證義務，上訴人依租約第
      八條第二項、第三項約定，定期催告解決租賃權爭議未果，已經終止租賃契約
      。被上訴人嗣後縱又補正保證義務，既不因此使上訴人已取得之租約終止權復
      又消滅，更不因此而使業已合法終止而不復存在之租賃契約回復。本件訴訟繫
      屬於原審期間，據悉系爭房屋曾因合作金庫銀行撤回強制執行程序而免遭拍賣
      ，但上訴人在此之前，始終未獲通知此情。矧該強制執行程序，非因被上訴人
      清償債務完畢，而係因未能拍定而撤回，隨時有遭訴合作金庫銀行再次聲請查
      封拍賣並除去租賃權之可能。上訴人以被上訴人先違背租約約定終止租約，進
      而請求賠償損害及懲罰性違約金。矧上訴人以被上訴人違反租約第六條保證義
      務而終止系爭租約後，將鑰匙返還被上訴人等，被上訴人等亦經表示「絕無異
      議」，足認被上訴人對於違約遭上訴人終止租約乙節，並無爭執。
（五）上訴人終止系爭租約後，依系爭租約第八條第二項約定，得請求被上訴人給付
      自八十九年十月十七日起至九十年八月十日止按日給付當年度每個月租金總額
      千分之三之懲罰性違約金計三十六萬九千九百五十七元；另依同條第三項約定
      ，請求已支出之裝潢費用半數及終止契約後按當年度全年租金總額加倍計罰之
      懲罰性違約金，上訴人承租系爭房屋支出之裝潢費用二百四十八萬元，依原租
      約原有效用為四年，今提前二年終止租約，被上訴人自應賠償裝潢費用之半數
      即台幣一百二十四萬元；而九十年度之全年度租金總額為五百零二萬一千零一
      十六元，加倍計罰之懲罰性違約金一千零四萬二千零三十二元，以上合計一千
      一百六十五萬一千九百八十九元。因系爭租約於八十九年下半年即生變數，且
      延未處理解決，上訴人為保障己身權益，於九十年一至七月間未付租金，其金
      額共為二百九十二萬八千九百二十六元，則以上訴人應給付之被上訴人之租金
      債權與被上訴人本件應賠償之損害債權互相抵銷，被上訴人尚應連帶賠償上訴
      人八百七十二萬三千零六十三元。
三、證據：
    援用第一審所提證據。
    卷。
乙、被上訴人方面：
一、被上訴人均未於言詞辯論期日到場，惟提出狀聲明及陳述如后：
（一）聲明：
      求為判決：駁回上訴。
（二）陳述：除與原判決記載相同者，茲引用之外，補稱：
  １、兩造於八十八年五月二十四日簽訂系爭租約，該契約書係由上訴人擬定之定型
      化契約，有關租賃之內容及條件，均由上訴人決定，被上訴人只有接受與否之
      權利，並無增減刪改之權。系爭租約第六條關於出租人對於承租人之保證，在
      定約當時兩造確無討論租賃物系爭租賃物有無設定抵押權事宜，然被上訴人既
      已提供系爭建物及土地之所有權狀予上訴人，則上訴人即可查出系爭租賃物有
      無抵押權之設定，如上訴人認為系爭租賃物否不能設定抵押權重要且必要，即
      應於租賃契約書上載明保證無設定抵押權，否則自不得以此拘束被上訴人。
 ２、被上訴人自八十八年七月一日將系爭租賃物交付予上訴人迄今年五月止，始終
     保持系爭租賃物合於約定使用、收益之狀態，且從未有第三人就系爭租賃物主
     張或阻止承租人繼續使用系爭租賃物。上訴人雖曾於八十九年八月間接獲台灣
     高雄地方法院八十八年執字第四三三四○號通知，惟該通知第二項載明：「依
     強制執行法第九十九條第二項、第九十八條第一項但書之規定，執行法院應將
     上開不動產點交於買受人或承受人，如有拒絕交出或其他情事時，得請警察協
     助。」，換言之，系爭租賃物於法院拍定前或債權人聲明承受前，法院不可能
     亦無權將系爭租賃物點交予任何人，更不可能依債權人之請求，命令承租人搬
     離系爭租賃物，系爭租賃物迄今仍未拍定或由債權人承受，其執行程序並經債
     權人撤回而終結，上訴人並無無法使用系爭租賃物全部或一部之情形，執行法
     院除去租賃權並不妨礙上訴人租賃物之使用。
 ３、被上訴人提供租賃物予上訴人既從未間斷，上訴人以預測被上訴人日後可能因
     法院拍定點交系爭租賃物為由，於九十年八月十日片面終止契約，並不合法。
丙、本院依職權向台灣高雄地方法院調閱八十八年執字第四三三四○號卷。
     理    由
甲、程序方面：
一、按法定代理人代理權消滅者，訴訟程序在有法定代理人，承受其訴訟以前當然停
    止。前開規定於有訴訟代理人時不適用之。但法院得酌量情形，裁定停止其訴訟
    程序。又承受訴訟人於得為承受時，應即為承受之聲明，民事訴訟法第一百七十
    條、第一百七十三條、第一百七十五條分別定有明文。本件上訴人原法定代理人
    郝龍斌於九十二年十月三日辭職獲准，喪失上訴人法定代理人資格，由丙○○擔
    任署長，丙○○於九十二年十一月十三日聲明承受訴訟，核無不合，應予准許。
二、本件被上訴人未於言詞辯論期日到場，核無民事訴訟法第三百八十六條各款所列
    情形，爰依上訴人之聲請，由其一造辯論而為判決。
乙、實體方面：
一、上訴人起訴主張：其於八十八年五月二十四日向被上訴人承租高雄市○○○路二
    號八樓之一至三、之五至九號房屋計八戶（下稱系爭租賃物），作為其所屬稽查
    督察大隊南區辦公室使用，租賃期間自八十八年七月一日起至九十二年六月三十
    日止計四年，被上訴人依約有保證上訴人合法使用系爭租賃物，且無第三人向上
    訴人主張系爭租賃物權利或妨礙上訴人租賃權行使之義務。詎系爭租賃物竟於八
    十九年八月間遭台灣高雄地方法院以「系爭租賃關係已影響抵押權人台灣省合作
    金庫之抵押權」為由而裁定除去租賃權，致兩造間之租賃關係消滅，上訴人喪失
    合法占有系爭租賃物之權源，且隨時有遭執行法院強制執行遷離系爭租賃物之虞
    ，經上訴人限期被上訴人清理債務，並提出妨害上訴人行使租賃權問題已獲解決
    之證明，否則終止系爭租約，惟被上訴人均置之不理，故系爭租約於九十年八月
    十日經上訴人終止。被上訴人於系爭租約終止後，應賠償上訴人一千一百六十五
    萬一千九百八十九元之違約金，前開損害賠償債權與上訴人積欠被上訴人九十年
    一月至七月之租金債權二百九十二萬八千九百二十六元互相抵銷後，被上訴人尚
    應給付上訴人八百七十二萬三千零六十三元及自九十一年四月三十日起至清償日
    止之法定遲延利息等語。
二、被上訴人則以：被上訴人於簽立系爭租約時，即提供系爭租賃物之土地及建物所
    有權狀予上訴人查閱，雖未明確告知系屋爭租賃物已有抵押權之設定，但上訴人
    可輕易查知，且兩造並未約定系爭租賃物不得設定抵押權，被上訴人自八十八年
    七月一日即將系爭租賃物交付予上訴人，迄九十二年五月止，並無不能使用、收
    益之情形；而台灣高雄地方法院除去租賃權通知，唯於系爭租賃物拍定後或債權
    人聲明承受後，執行法院始應將系爭房屋點交予拍定人或聲明承受之債權人，在
    拍定或聲明承受前，上訴人之租賃權並不受妨害，系爭租賃物既未經拍定，且經
    合作金庫銀行撤回執行，終結執行程序，上訴人之租賃權即不可能因此受有妨礙
    ，上訴人預測法院拍定後其不能使用系爭租賃物為由，終止系爭租約，並不合法
    等語，資為抗辯。
三、上訴人主張其向被上訴人承租系爭房屋，租期自八十八年七月一日至九十二年六
    月三十日止，系爭租賃物於上訴人承租前已設定抵押權予合作金庫銀行，高雄地
    方法院於八十九年八月二日以系爭租賃權影響合作金庫銀行之抵押權，通知上訴
    人除去系爭租賃權等情，業據提出房屋租賃契約書、高雄地方法院通知為證，並
    有執行卷附土地及建物登記謄本足參，且為被上訴人所不爭執。本件兩造所爭執
    者在於被上訴人未告知系爭租賃物已有抵押權之設定，是否違反契約義務？系爭
    租賃權經執行法院除去後，兩造間之租賃關係是否已經消滅？
四、按稱抵押權者，謂對於債務人或第三人不移轉占有而供擔保之不動產，得就其賣
    得價金受清償之權。不動產所有人於設定抵押權後，得於同一不動產上得設定地
    上權或其他權利，但其抵押權不因此而受影響，為民法第八百六十條、第八百六
    十六條所有定。故被上訴人將系爭房屋設定抵押權予合庫金庫銀行後，再將系爭
    租賃物出租予上訴人，並不影響系爭租約之成立及效力；況將不動產設定抵押權
    予銀行融資借款，乃係現今社會普遍之現象，而抵押權之設定，依民法第七百五
    十八條規定，非經登記，不生效力。倘上訴人認為系爭租賃物有無抵押權設定，
    影響其締約與否之意願，亦得輕易自被上訴人提供之土地及建物所有權狀，透過
    地政系統查知，而不待被上訴人之告知；且兩造並未無系爭租賃物不得設定抵押
    權之約定，故上訴人主張被上訴人違反告知義務云云，並無可採。
五、又抵押權設定後與第三人訂立租賃契約而致有影響抵押權之價金者，不問其契約
    之成立，在扺押物扣押之前後，對於抵押權人亦當然不能生效，其抵押權人因屆
    期未受清償，或經確定判決，聲請拍賣抵押物時，執行法院自可依法逕予執行（
    司法院釋字第一四四六號解釋參照）。而法院除去租賃權之裁定，係消滅法律關
    係，屬於形成性質，無待當事人之意思表示，而使租賃關係終止。被上訴人出租
    予上訴人之系爭租賃物既於八十八年八月二日經高雄地方法院除去租賃權，上訴
    人於同年月五日收受，此有執行卷附執行通知及送達證書足憑，則被上訴人與上
    訴人間之租賃關係於八十八年八月五日即歸於消滅，雖合作金庫銀行嗣撤回執行
    而終結執行程序，惟此仍不得使兩造間已消滅之法律關係回復。而系爭租賃關係
    之終止，乃因被上訴人未能妥善解決其與合作金庫銀行間之債務，為高雄地方法
    院除去租賃權所致，其事由係可歸責於被上訴人，惟兩造並未約定因該事由終止
    契約，被上訴人應負如何之賠償責任，故上訴人縱因此受有損害，亦僅得依民法
    關於債務不履行之規定，請求被上訴人賠償損害，而不得依系爭租約第第八條第
    二、三款之約定，請求被上訴人給付懲罰性違約金。雖上訴人主張其依系爭租約
    第八條第一項限期上被上訴人解決與合作金庫銀行之債務，因被上訴人未依限解
    決，而終止系爭租賃關係云云，惟如前所述，系爭租賃關係業於八十八年八月五
    日終止，且為上訴人所不爭執，則上訴人對於已消滅之租賃關係，即無從再依系
    爭租契約第八條第二款約定限期被上訴人履行，或終止系爭租賃關係，並依系爭
    合約第八條第二款、第三款約定，請求被上訴人給付懲罰性違約金。
六、綜據右述，上訴人依系爭租賃契約請求被上訴人連帶給付八百七十二萬三千零六
    十三元及法定遲延利息，即無理由，上訴人之訴既經駁回，其假執行之聲請，失
    所附麗，應併予駁回。原審為上訴人敗訴之判決，並駁回其假執行之聲請，理由
    雖有不同，惟結果並無二致，仍應維持；上訴意旨指摘原判決不當，求予廢棄改
    判，並無理由，應予駁回。
七、據上論結，本件上訴為無理由，依民事訴訟法第四百三十六條之一第三項、第四
    百四十九條第二項、第七十八條，判決如主文。
中      華      民      國    九十二    年     十二     月      十二    日
                                      民事第五庭
                                          審判長法  官 吳青蓉
                                                法  官 周美雲
                                                法  官 吳素勤
正本係照原本作成
如對本判決上訴，須於判決送達後二十日內向本院提出上訴狀，同時表明上訴理由；
如已於本判決宣示後送達前提起上訴者，應於判決送達後十日內補具上訴理由
（均須按他造當事人之人數附繕本）。
中      華      民      國    九十二    年    十二    月        十二    日
                                                書記官 曾寶生


司法院資訊處製作；財團法人民間司法改革基金會備份。
